【裁判字號】    94,交聲,216
【裁判日期】    950421
【裁判案由】    聲明異議
【裁判全文】
臺灣嘉義地方法院交通事件裁定         94年度交聲字第216號
原處分機關  交通部公路總局嘉義區監理所嘉義市監理站
異  議  人  乙○○
即受處分人
上列受處分人因違反道路交通管理處罰條例案件，對於交通部公
路總局嘉義區監理所嘉義市監理站94年10月21日所為之裁決（嘉
監義字第裁76-L00000000號裁決書），聲明異議，本院裁定如下
：
    主  文
異議駁回。
    理  由
一、原處分機關略以：受處分人乙○○於民國94年3月18日8時55
    分許，駕駛車牌號碼RX-1737號自用小貨車，在嘉義市○○
    路與五福街口左轉時，因轉彎車不讓直行車先行，駕車肇事
    致甲○○○受傷逃逸之違規事實，經嘉義市警察局查獲舉發
    ，該站遂於94年10月21日以嘉監義字第裁76-L00000000號裁
    決書，以受處分人違反道路交通管理處罰條例第62條第1項
    、第67條第1項之規定，裁處吊銷駕駛執照，終身禁考，逾
    期則依違反道路交通管理事件統一裁罰標準表及裁決書處罰
    主文裁處，於法並無不合等語。
二、本件受處分人則以：受處分人駕駛自用小貨車，自嘉義市○
    ○路要左轉五福街，當時丙○○所騎乘之機車是直行，本以
    為丙○○見受處分人之自用小貨車已左轉，會讓受處分人先
    行，不料丙○○因未注意車前狀況，受處分人乃緊急煞車一
    下，讓該機車通過，受處分人並未撞及丙○○之機車，是該
    機車自行失控而撞及路人甲○○○，受處分人並無肇事逃逸
    等情。
  (一)受處分人之自用小貨車並未碰撞到丙○○機車左後車牌，否
    則該機車會當場倒地打滾，如依鑑定委員會之鑑定意見，受
    處分人之自用小貨車車頭左前防撞桿撞及到丙○○機車左後
    車牌，則依物理原理，機車必然當場倒地，且因作用力之關
    係，會在原地轉圈圈，而不會是機車仍然直行再去撞到甲○
    ○○。
  (二)該會鑑定意見以二車碰撞比對照片與二車車損部分吻合，作
    為認定之依據。然此一照片乃機車以中柱「停放時」之高度
    為比對，若加上機車騎士之重量壓在機車上，機車之高度必
    然下降，而且防撞桿上撞及點與車牌外翻之重力點是否符合
    ，鑑定單位亦未再做實車比對，僅憑照片即遽行認定，不無
    輕率。
  (三)受處分人所有之自用小貨車防撞桿，右邊也是有擦撞痕跡，
    可見防撞桿上之擦撞痕乃屬常事，如何證明受處分人自用小
    貨車左側之擦撞痕為本次肇事所造成，在作用力之力道上與
    機車車牌外翻是否相當，仍有調查審酌之必要。
  (四)若丙○○指訴的撞擊點係機車車牌左側為真，必發生機車車
    身左側擦撞後燈破裂才會撞擊到車牌，且順帶的物理作用力
    ，機車騎士及機車必往左偏，瞬間機車與自用小貨車糾結在
    一起，而不會是機車直行再去撞到路邊行人，然事後丙○○
    之機車，僅車牌往上翻現象，是否此次車禍造成亦有疑問，
    其他左側車身、後車燈並未受損（機車車頭前置物籃凹陷非
    受處分人撞擊所生，此為雙方所不爭執），足見車牌之往上
    翻非受處分人撞擊所致。
  (五)本件車禍案件，目前於鈞院刑事庭審理中，受命法官針對「
    受處分人之自用小貨車車頭左前防撞桿有擦撞痕跡」與「丙
    ○○機車左後車牌外翻」，兩者位置之關連性進行勘驗，勘
    驗當天以受處分人自用小貨車及丙○○同型機車進行比對，
    丙○○機車加上機車騎士之重量壓在機車上，機車之高度必
    然下降，與自用小貨車擦撞痕跡根本不符合，可見受處分人
    並未撞及丙○○之機車。
  (六)甲○○○於警詢並未證述受處分人之自用小貨車與丙○○機
    車有發生擦撞之情事，其係目擊證人都未證述有擦撞之事，
    何以謂自用小貨車有擦撞行為。綜上，受處分人未擦撞到機
    車，故受處分人於轉彎後停車查看，認非受處分人之行為造
    成車禍，受處分人無責任，受處分人先行離去即非肇事逃逸
    ，為此聲明異議請求撤銷原處分云云。
三、按「汽車駕駛人，駕駛汽車肇事致人受傷或死亡，應即採取
    救護或其他必要措施，並向警察機關報告，不得駛離；違者
    吊扣其駕照3個月至6個月；逃逸者吊銷駕駛執照。」道路交
    通管理處罰條例第62條第1項定有明文。而汽車駕駛人駕車
    肇事致人死傷，究應依前開法條中段規定「吊扣其駕照3個
    月至6個月」，抑或依後段規定「吊銷駕駛執照」處罰之？
    應視行為人是否具有該法條前段之「未採取救護或其他必要
    措施」、「未向警察機關報告」及「駛離現場」等行為判斷
    ，即駕駛人有前開三者行為之一者，均應依該條中段即「吊
    扣其駕照3個月至6個月」處罰，如駕駛人前開三者行為皆具
    備者，即屬該條所謂逃逸之行為，應依該條後段之「吊銷駕
    駛執照」加以處罰；次按「汽車駕駛人，曾依第27條第2項
    、．．．第62條第1項之規定吊銷駕駛執照者，終身不得考
    領駕駛執照。」同條例第67條第1項亦定有明文。
四、經查：
  (一)受處分人於94年3月18日8時55分許，駕駛車牌號碼RX-1737
    號自用小貨車沿嘉義市○○路由西往東方向行駛，途經民權
    路與五福街岔路口時，本應注意汽車行駛時，駕駛人應注意
    車前狀況，並隨時採取必要之安全措施，且左轉車應讓直行
    車先行，而當時情形天候晴，日間自然光線，柏油路面乾燥
    無缺陷，無障礙物，視距良好，並無不能注意之情事，適有
    丙○○駕駛車牌號碼UHW-401號輕型機車由西向東直行而來
    ，受處分人於行經上揭有行車管制號誌交岔路口左轉時，竟
    疏未注意車前狀況，並隨時採取必要之安全措施，未讓丙○
    ○之對向直行車先行，二車因而閃避不及，受處分人上揭自
    用小貨車車頭左前方不鏽鋼防撞桿，與丙○○機車左後車身
    及車牌發生擦撞，使丙○○失控撞及站立於五福街口等候紅
    燈之甲○○○，致甲○○○倒地昏迷不醒，受有胸椎第12節
    骨折、頭部外傷及蜘蛛膜下出血、胸部挫傷、左下肢挫傷之
    傷害等情，業據證人甲○○○、丙○○於本庭調查時結證綦
    詳，並有道路交通事故現場圖、道路交通事故調查報告表(一)
    (二)各1份、道路交通事故照片14張、財團法人天主教聖馬爾
    定醫院診斷證明書1紙等附卷可稽。按駕駛人應注意車前狀
    況，隨時採取必要之安全措施，且轉彎車應讓直行車先行，
    道路交通安全規則第94條第3項、第102條第1項第6款訂有明
    文。受處分人為汽車駕駛人，自應注意上揭規定，惟觀諸肇
    事車輛之比對照片2張（警卷第9頁），比對後發現自用小貨
    車左前不鏽鋼防撞桿之擦痕與丙○○機車左後車身及車牌撞
    擊痕跡吻合之情況證據，足認受處分人於行經上揭交岔路口
    左轉時，未注意車前狀況，並隨時採取必要之安全措施，未
    讓丙○○之對向直行車先行，二車因而閃避不及，致發生擦
    撞肇事。又案發當時天氣晴，日間自然光線，柏油路面乾燥
    無缺陷，無障礙物，視距良好，有道路交通事故調查報告表
    (一)及道路交通事故照片附卷可證，受處分人應無不能注意之
    情事，竟疏未注意以致肇事，造成甲○○○受有上開傷害，
    其有過失甚明。且本件車禍事故經送台灣省嘉雲區車輛行車
    事故鑑定委員會、台灣省車輛行車事故覆議鑑定委員會鑑定
    後，鑑定結果均認：受處分人駕駛自用小貨車，行經行車管
    制號誌之交岔路口，左轉車未讓對向直行車先行，且撞及丙
    ○○機車左後車牌，衍生連環事故，為肇事原因，丙○○、
    甲○○○等2人均無肇事因素，此有臺灣省嘉雲區車輛行車
    事故鑑定委員會嘉雲鑑字第094580199C號鑑定意見書、臺灣
    省車輛行車事故覆議鑑定委員會94年6月20日府覆議字第094
    0100376號函各1份在卷可稽。參以本院94年度交訴字第31號
    刑事案件，針對受處分人上開異議理由之疑問，再送請逢甲
    大學車輛行車事故鑑定研究中心鑑定，鑑定結果仍認：受處
    分人駕駛自用小貨車，行經行車管制號誌交岔路口，左轉車
    未讓對向直行車先行，且擦撞丙○○機車左後車牌，衍生連
    環事故，為肇事原因，而丙○○、甲○○○2人均無肇事因
    素，此有逢甲大學95年4月3日逢建字第950006686號函附肇
    事鑑定案件意見書1份附卷足憑，是上開鑑定單位就本件肇
    事責任均為相同之認定。從而受處分人之過失行為與甲○○
    ○之傷害結果間，具有相當因果關係。是受處分人辯稱：伊
    並未撞及丙○○之機車，是該機車自行失控而撞及路人甲○
    ○○云云，否認過失傷害之犯行，顯屬卸責之詞，尚難令人
    置信。
  (二)受處分人見甲○○○受有傷害，知悉其駕駛動力交通工具肇
    事已致人受傷，未採取救護或其他必要措施，並向警察機關
    報告，仍駕車離開現場等情，業據證人丙○○於本庭調查時
    結證屬實。且受處分人對於案發時知悉丙○○撞及甲○○○
    ，並曾將自用小貨車停在五福街右側查看後，始將車輛駛離
    一節，於本庭調查時坦承不諱，是受處分人既曾予以查看，
    而甲○○○又於發生擦撞後隨即倒地昏迷不醒，則受處分人
    應可知悉甲○○○受傷之情甚明。按我國刑法第185條之4駕
    車肇事逃逸罪，係仿德國刑法第142條「擅自逃離肇事現場
    罪」而設，規範目的除在促使交通肇事參與人，盡其身分及
    事故情況說明確認義務外，並兼顧保護交通事故被害人生命
    、身體之個人法益，要求肇事駕駛人及時施以救護，以避免
    被害人生命、身體危殆情形之擴大；復因不另設加重結果犯
    之規定，故參考我國刑法第294條第1項遺棄罪之刑度，從重
    制其法定刑（見法務部刑法研究修正委員會《刑法分則研究
    修正資料彙編－草案說明》）。再者，該罪之成立，祇以行
    為人有駕駛動力交通工具肇事，致人死傷而逃逸事實為已足
    ，不以行為人肇事有無過失及被害人是否因此成為無自救能
    力人為必要，亦經最高法院90年度台上字第6786號及89年度
    台上字第2157號判決闡釋甚明。本件受處分人於本庭調查時
    供稱：當時伊已經打方向燈稍微左轉要過去五福街，但丙○
    ○才從民權路由東往西車速很快的行駛過來，所以伊才煞車
    讓他過等語，是受處分人既曾緊急煞車，而二車之距離又如
    此接近，且丙○○之機車在其煞車後，隨即失控碰撞甲○○
    ○致其受傷，則其當可知悉係因其駕駛自用小貨車所致，否
    則以案發當日之上揭路況，丙○○何以會於直行時失控撞及
    甲○○○，從而不論事後調查結果之可歸責與否，亦不論甲
    ○○○傷勢程度，受處分人即屬該交通事故之肇事參與人，
    無正當理由，概不得棄置傷者而擅離現場，是其擅自將肇事
    車輛駛離車禍現場之行為，主觀上具逃逸之認知與意欲，灼
    然甚明，其上開所辯顯係卸責之詞，委無足採。
  (三)綜上所述，受處分人駕車肇事致人受傷，其主觀上有逃逸之
    認知及意欲，復「未採取救護或其他必要措施」、「未向警
    察機關報告」及「駛離現場」等行為，又無不能停留在現場
    之正當理由，依前揭說明，其「駛離現場」之行為，自應評
    價為逃逸，要無疑義。是本件受處分人肇事致人受傷而逃逸
    之違規事實，已臻明確。受處分人所辯，顯屬飾卸之詞，殊
    不足取。從而，原處分機關據以援引上開規定，裁處吊銷駕
    駛執照，並終身不得考領，逾期則依裁決書處罰主文規定處
    罰，並無不當，本件異議為無理由，應予駁回。
五、據上論斷，應依道路交通管理處罰條例第87條第2項、道路
    交通案件處理辦法第19條，裁定如主文。
中    華    民    國    95    年    4     月    21    日
                    交通法庭  法  官  卓春慧
上列正本證明與原本無異。
如不服本裁定，應於裁定送達後5日內向本院提出抗告狀（應附
繕本）。
中    華    民    國    95    年    4     月    24    日
                              書記官  江芳耀


司法院資訊處製作；財團法人民間司法改革基金會備份。
